臺灣臺中地方法院民事判決
111年度重訴字第62號
原      告  晨祥營造股份有限公司

法定代理人  方仁儀  
原      告  晨禎營造股份有限公司

法定代理人  王水樹  
共      同
訴訟代理人  陳光龍律師
被      告  萬大禾鋼鐵股份有限公司

法定代理人  陳麗如  
訴訟代理人  王炯棻律師
複 代 理人  洪仁杰律師
上列當事人間履行契約事件，本院於民國111年4月14日言詞辯論
終結，判決如下：
    主    文
一、被告應於原告晨祥營造股份有限公司給付新台幣（下同）8,
　  632,759元後，給付原告晨祥營造股份有限公司鋼筋材料SD2
　  80（#3~#5）共617.12公噸。
二、被告應於原告晨禎營造股份有限公司給付16,210,403元後，
　  給付原告晨禎營造股份有限公司鋼筋材料SD280（#3~#5）共
　  1,217.08公噸。
三、訴訟費用由被告負擔。
    事實及理由
壹、兩造主張
一、原告主張：
  ㈠原告晨祥營造股份有限公司（下稱晨祥公司）與晨禎營造股
    份有限公司（下稱晨禎公司）先後於108年4月25日、108年1
    2月26日與被告簽立採購合約書（原告晨祥公司與被告之合
    約編號M0025，下稱系爭合約〈一〉；原告晨禎公司與被告之
    合約編號M0042，下稱系爭合約〈二〉），向被告購買鋼筋材
    料。依系爭合約內容，原告晨祥公司尚有鋼筋材料SD280（#
    3~#5）617.12公噸、晨禎公司尚有鋼筋材料SD280（#3~#5）
    共1,217.08公噸採購餘額，得請求被告出貨（詳如後述）。
　㈡原告晨祥公司部分：
  1.依系爭合約〈一〉約定，原告晨祥公司係向被告採購數量1,00
    0公噸之鋼筋材料SD280（#3~#5），總價為17,630,000元（
    未稅），交貨期限自108年5月1日起至109年4月30日止，並
    於簽約後，原告先交付訂金20%，之後依每期估驗進貨數量
    按合約明細表之合約單價計價，實付80%，沖銷訂金款20%，
    性質應為總量買賣，屬一次訂購分批交貨之長期供貨合約。
    經查，被告至109年4月30日交貨期限止，共交付價值972,34
    6元（未稅）之鋼筋材料，尚有16,657,654元（未稅）採購
    餘額（計算式：17,630,000元－972,346元＝16,657,654元）
    。故原告晨祥公司於109年4月30日後，仍陸續指示被告出貨
    ，而被告亦按原告晨祥公司指示，分別於109年5月2日、11
    日、14日、21日、109年6月2日、4日、13日、109年7月1日
    、5日、8日、17日、109年8月4日、12日、25日、109年9月9
    日、11日、109年11月17日、109年12月28日出貨至原告晨祥
    公司指示之工地，並仍依上開付款方式履約，合計至109年1
    2月28日為止，被告全部出貨之鋼筋材料價值為6,750,226元
    ，從而，原告晨祥公司應尚有採購餘額10,879,774元（計算
    式：17,630,000元－6,750,226元＝10,879,774元）。惟被告
    自109年12月28日最後一次出貨後，即拒絕再交貨，原告晨
    祥公司乃委由原告晨禎公司共同發函，以110年5月28日晨總
    字第11005280001號函（見司調卷第41至43頁），請求被告
    出貨，詎被告卻於110年6月4日以萬字第110060301號函覆（
    見司調卷第45頁），主張系爭合約均已屆交貨期限，拒絕出
    貨，原告晨禎公司雖再次以110年6月22日晨總字第11006220
    001號函（見司調卷第47至49頁）請求出貨，被告仍拒絕。
  2.系爭合約〈一〉之交貨期限，按上開合約書備註第11點約定，
    雖係自108年5月1日至109年4月30日，但於後段亦記載：「
    至期限如未交清，甲方得支付餘量貨款，乙方依甲方指示出
    貨。」，亦即縱使交貨期限到期，原告晨祥公司仍得支付餘
    量貨款，要求被告依原告晨祥公司指示出貨。而被告迄今尚
    有採購餘額10,879,774元未交貨予原告晨祥公司，以及訂金
    餘額2,247,015元未沖銷，倘以「鋼筋材料SD280（#3~#5）
    」之單價，每公噸17,630元計算，被告仍應交付原告晨祥公
    司「鋼筋材料SD280（#3~#5）」共617.12公噸（計算式：10
    ,879,774元÷17,630元≒617.12），原告晨祥公司亦願意給付
    貨款8,632,759元（計算式：10,879,774元-2,247,015元＝8,
    632,759元）予被告。
  ㈢原告晨禎公司部分：
　1.依系爭合約〈二〉約定，原告晨禎公司係向被告採購數量2,00
    0公噸之鋼筋材料SD280（#3~#5），總價為33,600,000元（
    未稅），交貨期限自108年6月1日起至109年5月31日止，並
    於簽約後，原告先交付訂金20%，之後依每期估驗進貨數量
    按合約明細表之合約單價計價，實付80%，沖銷訂金款20%，
    性質應為總量買賣，屬一次訂購分批交貨之長期供貨合約。
    經查，被告至109年5月31日交貨期限止，共交付價值13,016
    ,014元（未稅）之鋼筋材料，尚有採購餘額20,583,986元（
    未稅）（計算方式：33,600,000元－13,016,014元＝20,583,9
    86元）之鋼筋材料未出貨。故原告晨禎公司於109年5月31日
    後，仍陸續指示被告出貨，被告亦按原告晨禎公司指示，分
    別於109年6月10日、12日出貨至原告晨禎公司指示之工地，
    並仍依上開付款方式履約，合計至109年6月12日為止，被告
    全部出貨之鋼筋材料價值為13,153,074元，從而，原告晨禎
    公司應尚有採購餘額20,446,926元（計算式：33,600,000元
    -13,153,074元＝20,446,926元）。惟被告卻拒絕再交貨給原
    告晨禎公司，原告晨禎公司乃以上開函文與晨祥公司共同請
    求被告出貨，然被告仍拒絕出貨。
　3.系爭合約〈二〉之交貨期限，按上開合約書備註第11點約定，
    雖係自108年6月1日至109年5月31日，但於後段亦記載：「
    至期限如未交清，甲方得支付餘量貨款，乙方依甲方指示出
    貨。」，亦即縱使交貨期限到期，原告晨禎公司仍得支付餘
    量貨款，要求被告依原告晨禎公司指示出貨。而被告迄今尚
    有採購餘額20,446,926元未交貨予原告晨禎公司，以及訂金
    餘額4,236,523元未沖銷，倘以「鋼筋材料SD280（#3~#5）
    」之單價，每公噸16,800元計算，被告仍應交付原告晨禎公
    司「鋼筋材料SD280（#3~#5）」共1,217.08公噸（計算式：
    20,446,926元÷16,800元≒1,217.08），原告晨禎公司亦願意
    給付貨款16,210,403元（計算式：20,446,926元-4,236,523
    元＝16,210,403元）予被告。
  ㈣因鋼筋價格上漲，被告即藉故拒絕出貨。被告顯然是選擇性
    履行契約，於有利潤時即履行契約，待鋼筋價格上漲，就將
    原告訂購並付訂金之鋼筋材料，以更高的價格轉賣他人，本
    件原告並未違反誠信原則。
　㈤並聲明：1.被告應於原告晨祥營造股份有限公司給付8,632,7
    59元後，被告應給付原告晨祥營造股份有限公司鋼筋材料SD
    280（#3~#5）共617.12公噸。2.被告應於原告晨禎營造股份
    有限公司給付16,210,403元後，被告應給付原告晨禎營造股
    份有限公司鋼筋材料SD280（#3~#5）共1,217.08公噸。
二、被告抗辯稱：
  ㈠按鋼筋的價格會隨著市場需求而有波動，是以供貨方不可能
    永遠維持合約期間同樣的價格出售，因此系爭合約才會訂有
    合約期間一年之限制（系爭合約〈一〉為108年5月1日至109年
    4月30日、系爭合約〈二〉為108年6月1日至109年5月31日）。
    從而，系爭合約第三條第二項記載：「雙方均不得因工資或
    物價波動要求調整單價。」之真意，是指合約期限內買賣標
    的之價格不能調整，原告自不能於系爭合約期間屆滿1年後
    ，仍執上開條文拘束被告出售價格。至於系爭合約備註第11
    點所載：「至期限如未交清，甲方得支付餘量貨款，乙方依
    甲方指示出貨」等語，亦不能解釋成原告有權利在合約期限
    過後，仍能無限期以原合約單位價格為交易條件要求被告交
    貨，而應是原告得於期限屆至時，一次向被告支付合約內尚
    未交完之鋼筋貨款，始有權利在期限屆至以後請被告出貨。
　㈡本件情形類如百貨公司週年慶，活動期間過後，自不能再要
    求比照同樣之優惠價格。查原告未於系爭合約期間內要求全
    部交貨之動機，乃是另行向他人採購價格較低之鋼筋以節省
    其成本，然於合約期間經過後，又向被告要求依原合約之價
    格交貨，明顯是利用合約期間後之鋼筋價格，遠高於原合約
    之價格，意圖逼迫被告以低價出售鋼筋之不良動機，原告係
    故意曲解系爭合約表面上之文字。依108年度系爭合約之鋼
    筋合約單價，晨祥公司每公噸為17,630元、晨禎公司為16,8
    00元，均遠低目前市價（參照豐興盤價查詢資料110年9月3
    日鋼筋價格為每公噸22,600元），成本結構已因時間差異而
    大不相同，是以被告於系爭合約期間終止後出售之價格，即
    不受原合約拘束，而應與被告另行商議價格，成立另一買賣
    契約。由於被告不同意原告主張出售之價格比照原價，因此
    被告不同意原告之要約，兩造之買賣契約既不成立，被告即
    無交貨義務。至於原告所稱系爭合約期間過後，被告仍有少
    數出貨等情，應是被告業務單位之疏失，因其不知契約期間
    已屆至。
　㈢原告所提出行政院公共工程委員會網站「大宗資材價格彙整
    表」之數據非嚴謹之價格，僅具粗略參考性，無法反應鋼筋
    實際價格，而應依被告所提出108年4月至110年12月豐興鋼
    鐵每週盤價之統計表為參考標準。再查原告晨祥公司於系爭
    合約有效期間內，僅在業主是巨庭機械公司之承包案始向被
    告採購鋼筋，而於其他業主如鼎霖國際有限公司、美葛儂妮
    化粧品公司、祥弘通商公司、安欣機械公司、松之門控設備
    公司、環隴工業公司、麗晨建設公司、全穎精密工業公司等
    承包案，均未向被告採購所需鋼筋；原告晨禎公司則僅在業
    主是榮成紙業公司之承包案始向被告採購鋼筋，而於其他業
    主如晨瑜企業公司、青輔實業公司、東庚企業公司、信永興
    工業公司、台中精機廠公司、維他露食品公司、百容電子公
    司、韋僑科技公司、品茂塑膠工業公司、圓寶冷凍食品工業
    公司、美上鎂科技公司、晨禎公司本身、天崗精機科技公司
    、健豪印刷事業公司、盈錫精密工業公司、東庚企業公司等
    承包案，均未向被告採購所需鋼筋。足證原告於期滿後再向
    被告叫貨並無正當理由，其明顯是因期滿後鋼筋價格，遠高
    於原合約價格之情勢，意圖逼迫被告以低價出售鋼筋，原告
    等均出自不良之動機，其主張並無理由。
　㈣並聲明：原告之訴駁回。
貳、兩造不爭執及爭執事項
一、不爭執事項：
  ㈠原告晨祥公司於108年4月25日與被告簽立購買鋼筋材料之採
    購合約書（合約編號M0025），由原告晨祥公司向被告採購
    鋼筋材料SD280（#3~#5），約定合約單價每公噸17,630元，
    合約數量1,000公噸，合約總價17,630,000元（未稅），交
    貨期限自108年5月1日起至109年4月30日止。被告自108年5
    月1日至109年12月28日止，全部出貨至原告指定工地之鋼筋
    材料價值合計為6,750,226元。（見司調卷第25至51頁）
　㈡原告晨禎公司於108年12月26日與被告簽立購買鋼筋材料之採
    購合約書（合約編號M0042），由原告晨禎公司向被告採購
    鋼筋材料SD280（#3~#5），約定合約單價每公噸16,800元，
    合約數量2,000公噸，合約總價33,600,000元（未稅），交
    貨期限自108年6月1日起至109年5月31日止。被告自108年6
    月1日至109年6月12日止，全部出貨至原告指定工地之鋼筋
    材料價值合計為13,153,074元。（見司調卷第53頁、本院卷
    第57至71頁）　
　㈢系爭合約〈一〉備註第11點記載：「交貨期限：合約完成日起
    一年（108.05.01～109.04.30），至期限如未交清，甲方（
    即原告晨祥公司）得支付餘量貨款，乙方（即被告）依甲方
    指示出貨。」；系爭合約〈二〉備註第11點記載：「交貨期限
    ：合約完成日起一年（108.06.01～109.05.31），至期限如
    未交清，甲方（即原告晨禎公司）得支付餘量貨款，乙方（
    即被告）依甲方指示出貨。」。（見司調卷第39頁、本院卷
    第71頁）
  ㈣對於原告晨祥公司與被告於108年4月25日簽訂之合約編號M00
    25契約；原告晨禎公司與被告於108年12月26日簽訂之合約
    編號M0042契約，形式上真正不爭執。（見司調卷第25至39
    頁、本院卷第50、57至71頁）
  ㈤被告對於原告主張之鋼筋品項、出貨餘額及數量，不爭執。
    （見本院卷第50頁）
二、爭執事項： 
　　系爭合約期間均已屆至，原告就採購餘額仍按原合約價格請
    求被告交貨，有無理由？原告主張有無違背誠信原則？　　
參、本院判斷：
一、本件被告對其有與原告晨祥公司訂立系爭合約〈一〉及與原告
    晨禎公司訂立系爭合約〈二〉之事實，且就該二份契約，尚有
    原告起訴聲明所主張之餘額及鋼筋未給付等情，均無爭執（
    見本院卷50頁），並有系爭合約〈一〉之採購合約書、合約明
    細表、合約書備註（見本院中司調字第998號卷25至39頁）
    及系爭合約〈二〉之採購合約書、合約明係表、合約書備註（
    見本院卷57至71頁）附卷可稽，自足採憑。
二、契約因當事人互相表示意思一致而成立，一方當事人自己受
    其拘束，並同時因此而拘束他方當事人。此種互受拘束乃建
    立在契約自由原則之上，即當事人得依其自主決定，經由意
    思合致而規律彼此間之法律關係。又民法第345條第1項規定
    ：「稱買賣者，謂當事人約定一方移轉財產權於他方，他方
    支付價金之契約。」同法第348條第1項規定「物之出賣人，
    負交付其物於買受人，並使其取得該物所有權之義務。」同
    法第367條規定：「買受人對於出賣人，有交付約定價金及
    受領標的物之義務。」本件兩造既已簽訂系爭合約〈一〉及系
    爭合約〈二〉，亦即原告向被告購買鋼筋材料，就價金及鋼筋
    品項已達成合意，則兩造自均應受合約約定之拘束。經查：
　㈠依系爭合約〈一〉第一條記載：「【履約標的】Ⅰ.工地名稱：1
    08年年度合約。Ⅱ.工程地點：。Ⅲ.採購名稱：鋼筋材料-108
    年-萬大禾-4月24日。Ⅳ.採購明細：如合約明細表所示。」
    、第三條記載：「【合約總價】Ⅰ.本合約總價計為新台幣（
    下同）壹仟柒佰陸拾參萬元整（未稅）。實際總價以實際供
    應之項目及數量結算，以合約明細表中所列履約標的項目及
    單價，依完成履約實際供應之項目及數量給付。Ⅱ.雙方均不
    得因工資或物價波動要求調整單價。」。另依合約書明細表
    記載：「項次：001」、「項目編碼：M161280」、「規格：
    成型料」、「項目名稱：鋼筋材料SD280（#3~#5）」、「單
    位：T」、「合約數量：1,000」、「合約單價：17,630」、
    「合約複價：17,630,000」；並於明細表付款方式欄記載：
    「1.合約簽約完成後，支付訂金20%，100%30天期票。2.每
    期估驗進貨數量依比例沖銷訂金款20%，實付80%，100%30天
    期票。」。再依合約書備註第11點記載：「交貨期限：合約
    完成日起一年（108.05.01～109.04.30），至期限如未交清
    ，甲方（即原告晨祥公司）得支付餘量貨款，乙方（即被告
    ）依甲方指示出貨。」（見司調卷第27至39頁）。依契約內
    容可知原告晨祥公司係向被告採購數量1,000公噸之鋼筋材
    料SD280（#3~#5），總價為17,630,000元（未稅），交貨期
    限自108年5月1日起至109年4月30日止，並於簽約後，原告
    先交付訂金20%，之後依每期估驗進貨數量按合約明細表之
    合約單價計價，實付80%，沖銷訂金款20%，性質應為總量買
    賣，屬一次訂購分批交貨之長期（本件係一年期）供貨合約
    。
　㈡依系爭合約〈二〉第一條記載：「【履約標的】Ⅰ.工地名稱：1
    08年年度合約。Ⅱ.工程地點：。Ⅲ.採購名稱：鋼筋材料-108
    年-萬大禾-5月16日。Ⅳ.採購明細：如合約明細表所示。」
    、第三條記載：「【合約總價】Ⅰ.本合約總價計為新台幣參
    仟參佰陸拾萬元整（未稅）。實際總價以實際供應之項目及
    數量結算，以合約明細表中所列履約標的項目及單價，依完
    成履約實際供應之項目及數量給付。Ⅱ.雙方均不得因工資或
    物價波動要求調整單價。」。另依合約明細表記載：「項次
    ：001」、「項目編碼：M161280」、「規格：成型料」、「
    項目名稱：鋼筋材料SD280（#3~#5）」、「單位：T」、「
    合約數量：2,000」、「合約單價：16,800」、「合約複價
    ：33,600,000」，並於付款方式欄記載：「1.合約簽約完成
    後，支付訂金20%，100%30天匯款。2.每期估驗進貨數量依
    比例沖銷訂金款20%，實付80%，100%30天匯款。」（見本院
    卷第69頁）。再依合約書備註第11點記載：「交貨期限：合
    約完成日起一年（108.06.01～109.05.31），至期限如未交
    清，甲方（即原告晨禎公司）得支付餘量貨款，乙方（即被
    告）依甲方指示出貨。」（見本院卷59至71頁）。依契約內
    容原告晨禎公司係向被告採購數量2,000公噸之鋼筋材料SD2
    80（#3~#5），總價為33,600,000元（未稅），交貨期限自1
    08年6月1日起至109年5月31日止，並於簽約後，原告先交付
    訂金20%，之後依每期估驗進貨數量按合約明細表之合約單
    價計價，實付80%，沖銷訂金款20%，性質應為總量買賣，屬
    一次訂購分批交貨之長期（本件係一年期）供貨合約。
　㈢本件系爭二份契約係鋼筋買賣契約，就價金及鋼筋品項已有
    明確約定，被告僅係於一年期間內有分批供貨之權利而已，
    非謂被告可就已意思表示合致之買賣契約有權變更出售價格
    。被告辯稱系爭二份合約類如百貨公司週年慶，活動期間過
    後，自不能再要求比照同樣之優惠價格云云，顯與契約約定
    有違，並無可採。
三、至於系爭契約之一年履行期間經過後，如尚有未出貨及付款
    之情事，依系爭合約備註第11點所載：「至期限如未交清，
    甲方得支付餘量貨款，乙方依甲方指示出貨」等語，已明定
    原告有權支付餘量之貨款，被告則有出貨之義務。被告抗辯
　　系爭約定係原告得於期限屆至時，一次向被告支付合約內尚
    未交完之鋼筋貨款，始有權利在期限屆至以後請被告出貨云
    云，顯與文義不符。
四、本件原告係基於兩造間合法成立生效之鋼筋材料買賣契約，
    主張其買受人之權利義務關係，則其依買賣契約之約定合法
    行使買受人權利，本屬正當且為法律所保障之行為，自無違
    反誠信原則可言。
五、綜上所述，原告依兩造間鋼筋材料買賣契約（含系爭合約〈
    一〉及系爭合約〈二〉）之法律關係，起訴請求㈠被告應於原告
    晨祥公司給付8,632,759元後，給付原告晨祥公司鋼筋材料S
    D280（#3~#5）共617.12公噸。㈡被告應於原告晨禎公司給付
    16,210,403元後，給付原告晨禎公司鋼筋材料SD280（#3~#5
    ）共1,217.08公噸等節，為有理由，應予准許。
六、本件事證已經明確，兩造其餘主張舉證及攻擊防禦方法，核
    與判決結果不生影響，故不一一論述。　　
肆、結論：原告之訴為有理由，依民事訴訟法第第78條，判決如
    主文。
中　　華　　民　　國　　111 　年　　4 　　月　　28　　日
                  民事第二庭    法  官  李悌愷
正本係照原本作成。
如對本判決上訴，須於判決送達後20日內向本院提出上訴狀（須
附繕本）。如委任律師提起上訴者，應一併繳納上訴審裁判費。
中　　華　　民　　國　　111 　年　　4 　　月　　28　　日
                                書記官  蘇文熙